臺灣高等法院高雄分院民事判決　　　九十年度上字第三二六號
　　上　 訴　 人　寅○○
　　被 上 訴　人　午○○
　　　　　　　　　巳○○
　　　　　　　　　辰○○
　　　　　　　　　申○○
　　　　　　　　　未○○
　　　　　　　　　子○○
　　　　　　　　　丑○○
　　　　　　　　　壬○○
　　　　　　　　　卯○○
　　訴 訟 代理人　癸○○
　　被 上　訴 人　丙○○
　　　　　　　　　甲○○
　　　　　　　　　丁○○
　　　　　　　　　辛○○
　　　　　　　　　鍾閨秀
　　　　　　　　　乙○○
　　　　　　　　　戊○
　　　　　　　　　酉○○
　　訴 訟 代理人　己○○
　　複　代　理人　庚○○
右當事人間請求土地所有權移轉登記等事件，上訴人對於中華民國九十年八月二十四
日臺灣屏東地方法院九十年度訴字第五五一號第一審判決提起上訴，並為訴之擴張，
本院判決如左：
    主    文
上訴及擴張之訴駁回。
第二審（含擴張之訴）訴訟費用由上訴人負擔。
    事    實
甲、上訴人方面：
一、聲明：
  (一)原判決廢棄。
  (二)被上訴人應給付上訴人新台幣（下同）六百五十萬元，及自八十九年四月一日起
    至清償日止，每日一千五百元計算之利息。
  (三)第一、二審訴訟費用由被上訴人負擔。
二、陳述：除與原判決記載相同者，茲引用之外，補稱：
    被上訴人己○○於八十八年十二月二日即與訴外人許文墻、許文良、潘文興、蕭
    志成、蕭素月、蕭美鳳六人簽訂契約，將海豐段二七四之一地號面積七五三平方
    公尺土地（下稱系爭土地）全部售出，並於同月九日收受土地總價金之三分之一
    即二百六十三萬五千元，同時交付土地所有權狀予其所委任之代書，嗣並於八十
    九年一月二十四日將土地部分登記予訴外人蕭志成、蕭素月、蕭美鳳、劉瓊美、
    潘明道、潘明鴻六人，而於同年三月二十二日登記完畢，因難以向上訴人交代，
    故一直未理會上訴人。上訴人於不知情之情況下，已於八十八年十二月二十八日
    與訴外人蕭文熙於就系爭土地簽立買賣契約，致上訴人需給付訴外人蕭文熙六百
    五十萬元及自八十九年四月一日起每日一千五百元之違約金。故被上訴人等十八
    人因違反土地法三十四條之一第四項之規定，致生損害於上訴人，自應負損害賠
    償之責。
三、證據：除引用原審所提證據外，並補提土地房屋買賣契約書乙份為證。
乙、被上訴人方面：
一、聲明：
  (一)上訴及擴張之訴均駁回。
  (二) 第二審訴訟費用由上訴人負擔。
二、陳述：引用原審判決書之記載。
三、證據：援用原審所提證據。
    理    由
一、本件上訴人起訴主張：被上訴人丙○○、甲○○、辛○○、鍾閨秀、丁○○、乙
    ○○、酉○○、戊○、辰○○、未○○、申○○、午○○、巳○○、卯○○、癸
    ○○、子○○、丑○○、壬○○十八人前委託被上訴人己○○於八十八年十二月
    十五日寄發存證信函表明：李水所有之土地要全部出售，而其繼承人共三十二人
　　，其中前揭被上訴人十八人要出售，不出售者含上訴人共十四人則有優先承購權
　　；每筆土地地號內，並附有價目表。上訴人乃於同月二十四日以存證信函回覆願
　　以同一價額購買系爭土地。詎被上訴人己○○於同月二十七日透過訴外人莊振銘
　　要求上訴人於三日內至高雄市○○○路十號一次交清現金二百八十六萬元，然上
　　訴人以現金到高雄太危險，故復透過訴外人莊振銘轉告被上訴人己○○應由其至
　　上訴人家中取款，且上訴人隔鄰有一代書事務所，可在該處由上訴人交付現金二
　　百八十六萬元，被上訴人己○○則交付土地所有權狀及印鑑證明書各三十二張並
　　辦理移轉登記。惟其後被上訴人己○○即無回應，嗣並於八十九年一月二十四日
　　將土地部分登記予訴外人蕭志成、蕭素月、蕭美鳳、劉瓊美、潘明道、潘明鴻六
　　人，而於同年三月二十二日登記完畢。上訴人於不知情之情況下，於八十八年十
　　二月二十八日就系爭土地與訴外人蕭文熙簽立買賣契約，致上訴人需給付訴外人
　　蕭文熙六百五十萬元，及自八十九年四月一日起每日一千五百元之違約金。故被
　　上訴人等十八人因違反土地法三十四條之一第四項之規定，致生損害於上訴人，
　　自應負損害賠償之責，為此提出本件訴訟等情。
二、被上訴人己○○等八人則以：其曾於八十八年十二月三十日寄發存證信函通知上
    訴人如欲承買應於三日內付清款項並備妥有關手續文件，惟上訴人未予回應，故
    否認上訴人有優先承購權；且上訴人持分僅千分之十，其所有之不動產當時連滯
    納金亦無法繳納，如何有能力購買系爭土地？其係刻意阻撓土地之處分，故八十
    九年一月二十四日，被上訴人即依前此之買賣契約將之移轉他人。而上訴人既已
    放棄優先承購權，其請求損害賠償六百五十萬元及自八十九年四月一日起每日一
    千五百元之利息，自無理由等語，資為抗辯。另被上訴人癸○○等九人則以：其
    等已將權利出賣予被告己○○，本件與其無涉等語置辯。
三、按土地法三十四條之一第四項雖規定：「共有人出賣其應有部分時，他共有人得
    以同一價格共同或單獨優先承購。」然共有人甲、乙二人依土地法第三十四條之
    一第一項，將共有土地之全部，出賣於丁，他共有人丙得依同條第四項規定，對
    之主張優先承購權。蓋共有人甲、乙二人依同條第一項出賣共有土地之全部，然
    就各該共有人言，仍為出賣其應有部分，不過對於丙之應有部分，有權代為處分
    而已，並非以此剝奪丙優先承購之權利（最高法院七十八年度第十二次民事庭會
    議參照）。今被上訴人等依土地法第三十四條之一第一項，將共有土地之全部，
    出賣予訴外人，上訴人仍得依同條第四項之規定，對上訴人等主張優先承購，至
    為灼然，先予敘明。
四、系爭土地原為被上訴人丙○○、甲○○、辛○○、鍾閨秀、丁○○、乙○○、酉
    ○○、戊○、辰○○、未○○、申○○、午○○、巳○○、卯○○、癸○○、子
    ○○、丑○○及壬○○、上訴人、訴外人李火、陳美惠、陳明烈、陳施金黨、陳
    宜娜、陳彥文、陳宜珮、陳欣泰、王梅玲、陳韻婷、陳慶禧、陳欣弘及梁李金鳳
    三十二人共有，嗣前揭被上訴人十八人委託被上訴人己○○於八十八年十二月二
    日將其等應有部分其中三二六七分之二二九三出賣予訴外人許文墻、許文良、潘
    文興、蕭志成、蕭素月、蕭美鳳，並於八十八年十二月十五日，由被上訴人己○
    ○以存證信函通知其他共有人（含上訴人）十四人有優先承購權。經上訴人於同
    年月二十四日回覆願以同一價額購買系爭土地；被上訴人己○○乃於同年月二十
    七日託人告知需儘速繳款，上訴人則復託該人告知被上訴人己○○如至屏東取款
    ，上訴人始願為給付；被上訴人己○○復於同年月三十日以存證信函通知上訴人
    應於三日內給付，因上訴人未於有回應，被上訴人遂於八十九年三月二十二日將
    系爭土地移轉登記予訴外人蕭志成、蕭素月、蕭美鳳、劉瓊美、潘明道、潘明鴻
    等情，業據上訴人提出土地登記謄本、高雄郵局第一○一○一號、第一○五九八
    號存證信函、台南金華路郵局第五三四號存證信函、不動產買賣契約書、土地買
    賣所有權移轉契約書及附表等件為證，且為兩造所不爭執，堪信為實在。
五、經查，被上訴人己○○於八十八年十二月十五日告知未同意出賣系爭土地之其他
    共有人（含上訴人）有優先承購權，而上訴人雖於同年十二月二十四日表明願以
    同一價額購買系爭土地，被上訴人己○○遂於同年十二月二十七日託人轉達要求
    上訴人應儘速交付價金，上訴人對此亦不爭執，然則稱：至高雄付款過於危險，
    要求被上訴人己○○至屏東，伊始願給付款項云云，惟按民法第三百十四條第二
    款之規定：清償地，除法律另有規定或契約另有訂定，或另有習慣，或不能依債
    之性質或其他情形決定者外，於債權人之住所地為之。是則本件上訴人附加被上
    訴人己○○須至其屏東住處始願給付價金之條件，於法已有未合，能否認其已行
　　使優先承買權，尚有疑義。嗣被上訴人己○○於同年十二月三十日再度寄發存證
　　信函，要求上訴人應於三日內至高雄繳清現金。上訴人於收到上開存證信函後三
　　日內並無任何回應，雖上訴人辯稱：無法在三日內以存證信函回應，惟縱三日之
　　繳款期限過短，然上訴人未為任何抗辯，且直至被上訴人己○○於八十九年三月
　　二十二日將土地移轉登記給訴外人蕭志成、蕭素月、蕭美鳳、劉瓊美、潘明道、
　　潘明鴻前，上訴人亦均無任何回應，此為被上訴人所自承（見原審卷第六十六頁
　　），是則自被上訴人己○○再度寄發存證信函通知上訴人，顯已經過相當期間，
    應視為上訴人已放棄其優先承買權，否則將使被上訴人等與原承買人間所訂之買
    賣契約，長期處於不確定之狀態。
六、況按共有人違反土地法第三十四條之一第四項之規定，將土地出賣且移轉登記予
    第三人，固生應負損害賠償責任之問題；然初不論本件上訴人已放棄其優先承購
    權，業經敘明如前，縱認上訴人就系爭土地有行使其優先承購權，而得請求被上
    訴人負損害賠償之責，仍應以其實際上受有損害為成立要件。今上訴人僅提出其
    將系爭土地出賣予訴外人蕭文熙之土地買賣契約書乙份，請求被上訴人等給付六
    百五十萬元及自八十九年四月一日起每日一千五百元之違約金，然始終未就其究
    竟受有如何之損害舉證證明，以使本院有確信之心證，自無從遽予准許。甚且被
    上訴人己○○並非系爭土地之共有人，僅係受被上訴人等之委託出賣系爭土地，
    故縱上訴人受有損害，亦不能依土地法第三十四條第四項規定，請求被上訴人己
    ○○負損害賠償之責。
七、綜上，上訴人前開主張均屬無據。從而，上訴人主張被上訴人等違反土地法第三
    十四條之一第四項之規定，依據損害賠償請求權，於原審請求被上訴人賠償財產
    上損害三百五十四萬三千二百四十二元及法定利息，嗣於本院審理時擴張請求給
    付被上訴人應給付上訴人六百五十萬元，及自八十九年四月一日起至清償日止，
    每日一千五百元計算之違約金，均為無理由。原審為上訴人敗訴之判決，並無不
    合，上訴意旨指摘原判決不當，求予廢棄改判，為無理由，應併其擴張之訴予以
    駁回。
八、至兩造其餘之攻擊或防禦方法及未經援用之證據，經本院斟酌後，認為均不足以
    影響本判決之結果，自無逐一詳予論駁之必要，併此敘明。
九、據上論結，本件上訴及擴張之訴均為無理由。依民事訴訟法第四百四十九條第一
    項、第七十八條，判決如主文。
中　　　華　　　民　　　國　　九十一　　年　　　八　　　月　　　七　　　日
　　　　　　　　　　　　　　　　　　　臺灣高等法院高雄分院民事第五庭
~B1審判長法官　蔡明宛
~B2法　　　官　林健彥
~B3法　　　官　黃科瑜
右為正本係照原本作成。
上訴人如對本判決上訴，須於判決送達後二十日內向本院提出上訴狀，未表明上訴理
由者，應於上訴後二十日內向本院提出理由書（均須按他造當事人之人數附繕本）。
上訴時應提出委任律師或具有律師資格之人之委任狀，並依附註條文規定辦理。
中　　　華　　　民　　　國　　九十一　　年　　　八　　　月　　　九　　　日
~B法院書記官　蘇恒仁
附註：
民事訴訟法第四百六十六條之一：
對於第二審判決上訴，上訴人應委任律師為訴訟代理人，但上訴人或其法定代理人具
有律師資格者，不在此限。
上訴人之配偶、三親等內之血親、二親等內之姻親，或上訴人為法人、中央或地方機
關時，其所屬專任人員具有律師資格並經法院認為適當者，亦得為第三審訴訟代理人。
第一項但書及第二項情形，應於提起上訴或委任時釋明之。
                                                                        Ｋ
